【裁判字號】    98,訴,190
【裁判日期】    981116
【裁判案由】    返還支票等
【裁判全文】
臺灣臺北地方法院民事判決               98年度訴字第190號
原      告  甲○○
                        樓
訴訟代理人  黃虹霞律師
被      告  李玉海律師即鴻禧育樂股份有限公司破產管理人
訴訟代理人  張和怡律師
上列當事人間返還支票等事件，本院於民國98年10月5日言詞辯
論終結，判決如下：
    主      文
原告之訴及假執行之聲請均駁回。
訴訟費用由原告負擔。
    事實及理由
壹、程序方面：
  一、按破產人因破產之宣告，對於應屬破產財團之財產喪失其
      管理及處分權，關於破產財團之訴訟即無訴訟實施權，其
      喪失之管理及處分權既由破產管理人行之，此項訴訟自應
      以破產管理人為原告或被告，當事人始為適格，有27年上
      字第2740號判例可資參照。鴻禧育樂股份有限公司（下稱
      鴻禧公司）經本院93年度破字第77號裁定破產確定，破產
      管理人原為許坤立、陳彥希及吳再豐三人，經本院於95年
      11月10日以93年度執破第18號裁定陳彥希及吳再豐辭任鴻
      禧公司破產管理人，另追加選任楊省吾會計師為破產管理
      人，故本件原告即以鴻禧公司破產管理人許坤立、楊省吾
      為被告提起訴訟。嗣楊省吾會計師及許坤立律師於訴訟程
      序中辭任，經本院於97年11月10日以93年度執破第18號裁
      定准許坤立律師及楊省吾會計師辭任鴻禧公司破產管理人
      ，另選任李玉海律師為破產管理人，李玉海律師已於97
      年11月19日聲請承受訴訟（見本院卷第70頁），經核無不
      合，合先敘明。
貳、實體方面：
  一原告起訴主張：
    (一)89年4月間即原告獨資經營甲○○建築師事務所期間，曾
      交付36張支票予被告鴻禧公司，加入其大溪高爾夫球俱樂
      部之會員，支票面額共新台幣（下同）550萬元，其中150
      萬元為基本費，餘400萬元為分期保證金。原告於89年6月
      間註消原甲○○建築師事務所，與潘冀等四位建築師合組
      潘冀聯合建築師事務所，並得被告同意將大溪高爾夫球俱
      樂部會員資格變更為潘冀聯合建築師事務所之名義，惟原
      由原告交付之基本費及保證金支票則未予更換，仍以原交
      付之支票繼續支付基本費及分期保證金。
    (二)潘冀聯合建築師事務所因對於大溪高爾夫球俱樂部之使用
      率不高，擬終止會員契約，乃應被告90年10月31日之傳真
      通知，於同日發函向被告申請退會、終止會員權益，並要
      求退還當時已兌現之保證金144萬元及交還自90年11月10
      日起未到期之支票17紙，惟被告未即時辦理原告之退會手
      續，經潘冀聯合建築師事務所以90年11月9日台北大安117
      支局第1178號存證信函催告被告辦理退會並返還已兌現之
      保證金及未兌現之系爭支票，未獲被告置理，且被告仍繼
      續提示到期日90年11月10日之8萬元支票。至今除到期日
      為90年12月10日後之如附表所示之16張支票（下稱系爭票
      據）外，其餘20張支票均已兌現，原告計已支付基本費
      150萬元及分期保證金152萬元。雙方後於90年11月12日協
      商，被告稱未到期之保證金支票已交予華泰商業銀行無法
      退還。潘冀聯合建築師事務所將支票返還請求權及保證金
      返還請求權均讓與原告後，原告乃聲請假處分禁止被告提
      示尚未兌現之支票，並請求被告返還保證金及系爭支票，
      被告均未予理會，造成原告損害。
    (三)被告鴻禧公司於假處分後宣告破產，原告及潘冀聯合建築
      師事務所於94年2月23日及94年3月28日具函告知鴻禧公司
      破產管理人上情，並說明本件契約既已終止，鴻禧公司應
      將系爭16紙支票返還原告，惟鴻禧公司破產管理人許坤立
      表示不方便主動交還支票，原告僅能提起本件訴訟。
    (四)依據被告簡章規定，原告可以終止與被告間之會員契約，
      請求返還16只支票。且鴻禧公司破產後，顯已不能繼續履
      行原會員契約，依民法第226條、第256條之法理，原告得
      終止會員契約，並依民法第263條、第259條之規定，請求
      被告返還系爭支票；退步言之，如認原會員契約未合法終
      止，依破產法第113條第1項規定，原告得主張不依破產程
      序而為抵銷（保證金給付請求權與保證金退還請求權兩相
      抵銷），抵銷後，鴻禧公司亦無繼續持有系爭支票之正當
      權利，故應返還系爭16紙支票予原告；至於保證金152萬
      元(並應加付自90年11月11日起算之法定利息)則請列入破
      產債權。
    (五)綜上所述，本件會員契約既已終止，鴻禧公司自無持有系
      爭支票之理由，原告不論係本於契約約定、民法第263條
      準用第259條之法理或依不當得利規定，均得請求被告返
      還保證金152萬元及法定遲延利息、未經提示之系爭16紙
      支票。又如認會員契約未解除，則依破產法第113條第1項
      規定，原告主張保證金給付請求權與保證金退還請求權互
      為抵銷，被告即欠缺持有系爭票據之正當權利。是以原告
      爰依民法第308條規定及破產法第110條規定請求被告返還
      系爭票據。
    (六)並聲明：1.確認被告就如附表所示支票共計16紙之票據權
      利（含票款給付請求權及利益償還請求權）均不存在，被
      告並應返還如附表所示支票共計16紙與原告。2.本件原告
      願供擔保，請准宣告假執行。
  二被告則以：
    (一)原告甲○○已非鴻禧公司之會員球證之會員，自無終止契
      約之問題。至於訴外人潘冀聯合建築師事務所亦未與被告
      鴻禧公司合法終止會員契約：原告雖主張潘冀聯合建築師
      事務所已於90年10月31日以書面申請退會並終止會員權益
      ，然鴻禧公司並未同意其終止。又鴻禧公司於93年11月19
      日經法院裁定宣告破產後，潘冀聯合建築師事務所除向破
      產管理人申報球證會員保證金債權400萬元，又以原鴻禧
      公司球證會員身分轉換為大溪育樂股份有限公司（下稱大
      溪公司）球證會員身分，顯見潘冀聯合建築師事務所已自
      行撤回終止之意思表示，而未合法終止其鴻禧公司之會員
      身分。
    (二)被告得拒絕返還系爭票據：
      1.民法第225、第256條係解除契約之規定，與本件終止契
        約無關，且民法第263條並未規定終止契約準用第259條
        回復原狀之規定。又原告之請求非屬破產法第96條第2
        款規定為財團債務，參照最高法院63年台上字第215號
        判例：「破產宣告前已成立之雙務契約，在破產宣告前
        ，他方當事人已照約履行者，破產人固負有為對待給付
        之義務，但此種債務，性質上與成立於破產宣告前之一
        般債權無異，當僅得依破產債權行使權利，如認為此種
        債務係屬破產法第九十六條第二款後段所規定之財團債
        務，得優先於一般破產債權受償，殊欠公充。故該條款
        後段所謂財團債務，應以破產宣告後，他方當事人仍照
        約履行，因而增加破產財團之財產，而應由破產管理人
        履行之對待給付而言，庶與同條款前段之規定，立法理
        由趨於一致」，因原告於鴻禧公司破產宣告後並未照約
        履行，故其請求應列為破產債權，與財團債務無涉。
      2.破產法第110條規定之取回權，係指破產管理人占有不
        屬於破產財團之他人財產，財產之權利人得不依破產
        程序，直接對該項財產行使權利，自破產財團取回其
        財產之權利。本件破產管理人並未占有系爭支票，不
        符合前開要件之一；且原告既已向被告陳報破產債權
        400萬元並列於破產清冊上，顯見其自認系爭16紙支票
        表彰之248萬元為破產債權，不合於行使取回權之要件
        。
    (三)聲明：原告之訴駁回，訴訟費用由原告負擔；如受不利
      判決，願供擔保，請准宣告免為假執行。
  三兩造不爭執事項：
    (一)原告於獨資經營甲○○建築師事務所期間即89年4月間曾
      交付支票共36張與鴻禧公司加入該公司之大溪高爾夫球俱
      樂部會員（支票面額共550萬元，其中150萬元為基本費，
      餘400萬元為分期保證金）。
    (二)於89年6月間原告經鴻禧公司同意將該鴻禧公司大溪高爾
      夫球俱樂部之會員資格變更為潘冀聯合建築師事務所名
      義，原告交付之基本費及保證金支票則未予更換，仍以
      原交付支票繼續支付基本費及分期保證金，總計截至目
      前為止，除票載日期為90年12月10日之後之系爭票據外
      ，其餘之前共20張支票均已兌現，計已支付基本費150萬
      元，及分期保證金152萬元。
    (三)潘冀聯合建築師事務所原為被告鴻禧公司之高爾夫球俱
      樂部會員經轉換為大溪公司之高爾夫俱樂部會員。又關
      於會員權益轉換部分，經本院函詢之結果，大溪公司以
      （97）大溪字第57號函表示，未曾收受任何被告鴻禧公
      司會員保證金，對於被告鴻禧公司轉換之會員，大溪公
      司僅承認其擊球權益。又潘冀聯合建築師事務所曾於96
      年3月3日、9月8日、97年3月29日於大溪公司消費。
    (四)潘冀聯合建築師事務所於90年10月31日以（90）字第
      103124號函書面通知被告鴻禧公司申請退會並終止會員權
      益。復於90年11月9日以台北大安117支局第1178號存證信
      函催告鴻禧公司返還未到期之保證金，但未獲被告置理。
    (五)潘冀聯合建築師事務所將對被告之支票返還請求權及保
      證金返還請求權均讓與原告。
  四兩造爭執事項：
    (一)系爭支票現在於何人手中？
    (二)被告得否拒絕返還系爭票據，及原告是否具有確認票款給
      付請求權不存在之確認利益？
    (三)原告是否已合法終止會員契約？
  五得心證之理由：
    (一)本件原告雖舉證人董珊為證，證明系爭票據在被告手中，
      然董珊之證詞並無法證明系爭票據在被告手中。雖然原告
      主張假處分裁定也有送達給被告鴻禧公司，當時鴻禧公司
      並未破產，鴻禧公司對收到假處分裁定沒有表示任何爭議
      ，足證鴻禧公司對於持有系爭票據的事實是不爭執的等語
      ，然為被告所否認，此外，原告復無法另行舉證證明系爭
      票據在被告手中，則其上開主張自不足採。
    (二)按債之關係發生後給付不能者，無論其不能之事由如何，
      債權人均不得請求債務人為原定之給付，此觀於民法第
      225條及第226條之規定自明。為原告之債權人，如仍求為
      命被告交付該物之判決，自應認其訴為無理由，予以駁回
      （最高法院31年上字第391號判例參照）。本件原告既無
      法舉證證明系爭票據在被告手中，則原告求為命被告交付
      系爭票據之判決，揆諸上開判例要旨，自應認其訴為無理
      由，予以駁回。既均應予以駁回，則本院不再論述原告究
      竟有何權利及系爭會員契約，原告是否已合法終止。
    (三)復按確認之訴非原告有即受確認判決之法律上利益者，不
      得提起。所謂即受確認判決之法律上利益，係指法律關係
      之存否不明確，原告主觀上認其在法律上之地位有不安之
      狀態存在，且此種不安之狀態，能以確認判決將之除去者
      而言，若縱經法院判決確認，亦不能除去其不安之狀態者
      ，即難認有受確認判決之法律上利益（最高法院52年台上
      字第1240號判例參照）。再按票據上權利之行使，與票據
      之占有，在票據法上有不可分離之關係，非持有票據之執
      票人，不得行使票據上之權利。本件原告既無法證明系爭
      票據在被告手中，則原告對被告提起本件確認之訴，其不
      安之狀態，並不能以本件確認判決將之除去。應認原告並
      無即受確認判決之法律上利益，其提起本件確認之訴，應
      認為無理由。
  六綜上所述，原告既不能舉證證明被告占有系爭票據，則其
    本於終止兩造間會員契約約定、民法第308條、民法第263條
    準用第259條之法理或依不當得利規定，請求被告返還系爭
    票據，均有未合，均應予駁回。又被告既未占有系爭票據，
    則其請求確認被告就如附表所示支票共計16紙之票款給付請
    求權不存在，既無法將原告私法上地位有受侵害之危險以對
    被告之確認判決予以除去，應認原告無即受確認判決之法律
    上之利益，其提起此項確認之訴，即應併予駁回。又原告請
    求返還系爭票據等訴既經駁回，則其假執行之聲請即失所附
    麗，亦應併予駁回。
  七又本件事證已臻明確，兩造其餘攻擊防禦方法及未經援用之
    證據，經本院斟酌後，認為均不足以影響本判決之結果，爰
    不一一論述，併此敘明。
、據上論結，本件原告之訴為無理由、依民事訴訟法第78條，
判決如主文。
中    華    民    國    98    年    11    月    16    日
                  民事第一庭    法  官  陳文正
以上正本係照原本作成
如對本判決上訴，須於判決送達後20日內向本院提出上訴狀
中    華    民    國    98    年    11    月    26    日
                                書記官  詹雪娥


司法院資訊處製作；財團法人民間司法改革基金會備份。
